臺灣高等法院刑事裁定
109年度聲再字第354號
再審聲請人
即受判決人  陳世明



上列再審聲請人因妨害名譽案件，對於本院108年度上易字第809
號，中華民國108年7月25日第二審確定判決（第一審案號：臺灣
臺北地方法院107年度易字第450號），聲請再審，本院裁定如下
：
    主  文
再審之聲請駁回。 
    理  由
一、本件再審聲請人即受判決人陳世明（下稱再審聲請人）所提
    出之書狀抬頭雖為「刑事判決申請再議狀」，及記載「抗告
    原因」，然由其書狀內容觀之，並要求「重審此案」等語，
    可知再審聲請人提出此書狀應係就原確定判決聲請再審之意
    ，合先敘明。
二、按民國109年1月8日修正公布，同月10日生效之刑事訴訟法
    增訂第429條之2前段規定，聲請再審之案件，除顯無必要者
    外，應通知聲請人及其代理人到場，並聽取檢察官及受判決
    人之意見。本院已依法通知再審聲請人到場，並聽取檢察官
    及受判決人之意見（見本院卷第75至77頁），同先敘明。
三、聲請再審意旨略以：
  ㈠本案件之另一關鍵人楊芳甄在本案件發生時早就不在展場，
    且和被告素昧平生，但對被告的情況十分了解，顯不合常理
    ；再者，被告PO文之後，鄭元綺和楊芳甄即頻繁接觸且回文
    內容均是鄭元綺和被告之間之事，好像人就在現場（現場是
    泰國），顯見楊芳甄所訴皆由鄭元綺提供，而被告就此澄清
    ，反被指主客異位（判決書第5頁），實令人感到訝異，雖
    被告LINE未能錄音，可惜高院未能以公權力要求LINE公司提
    出還原，對事實及公平正義顯有疏漏。
  ㈡鄭元綺於原審一再證稱「我沒有講過要殺被告」等語，就此
    案而言，鄭元綺言詞反覆，光是和被告是否為男女朋友即多
    所出入，和兩位閨蜜證詞也不相同，能信嗎?有誰會承認說
    要殺人?是恐嚇罪。
　㈢高院法官以PO文推斷被告有說鄭元綺要殺他，但僅是推斷，
    嚴重違背憲法無罪推定之原則。以上懇請重審此案，重傳證
    人，以昭天理，以昭公義。
　㈣於本院訊問時供述：被告與楊芳甄已和解，貼文中說要殺被
    告那個文是回覆楊芳甄PO文，至於其他借錢禮物要拿回來、
    拿刀子追到海邊等事，被告都不知道，是楊芳甄寫的，被告
    在上面PO文一開始沒有指名道姓，是鄭元綺請楊芳甄提出澄
    清資料，楊芳甄說他沒用過爆料公社，顯然是有人指示的，
    被告提出與楊芳甄臉書對話照片16張證明楊芳甄在爆料公社
    所提出之澄清均係由鄭元綺所指示云云。
四、
　㈠為受判決人之利益聲請再審，必其聲請之理由合於刑事訴訟
    法第420條第1項所定情形之一，始得為之。按刑事訴訟法第
    420條1項第6款於104年2月4日修正公布，修正為「因發現新
    事實或新證據，單獨或與先前之證據綜合判斷，足認受有罪
    判決之人應受無罪、免訴、免刑或輕於原判決所認罪名之判
    決者。」並增列第3項規定：「第1項第6款之新事實或新證
    據，指判決確定前已存在或成立而未及調查斟酌，及判決確
    定後始存在或成立之事實、證據。」該條項修正之立法理由
    謂：「再審制度之目的在發現真實並追求具體公平正義之實
    現，為求真實之發現，避免冤抑，對於確定判決以有再審事
    由而重新開始審理，攸關被告權益影響甚鉅，故除現行規定
    所列舉之證據外，若有新事實存在，不論單獨或與先前之證
    據綜合判斷，合理相信足以動搖原確定判決，使受有罪判決
    之人應受無罪、免訴、免刑或輕於原判決所認罪名之判決者
    ，應即得開啟再審程序。」因此，刑事訴訟法第420條第1項
    第6款修正後，聲請再審人所主張之新事實或新證據，單獨
    或與先前之證據綜合判斷，倘無法使法院合理相信，足以動
    搖原確定判決所認定之事實者，仍無從准予開啟再審程序。
  ㈡刑事訴訟法第420條第1項第2款關於原判決所憑之證言已證明
    其為虛偽者，聲請再審，依同條第2項規定，所憑之證明必
    須以經判決確定，或其刑事訴訟不能開始或續行非因證據不
    足者為限，始得為之。所謂「其刑事訴訟不能開始或續行，
    非因證據不足者為限」，係指存在有事實上（如行為者已死
    亡、所在不明、意思能力欠缺等）或法律上（如追訴權時效
    已完成、大赦等）之障礙，致刑事訴訟不能開始或續行，方
    得以此取代「判決確定」之證明，而據以聲請再審。
  ㈢又聲請再審之理由，如僅對原確定判決認定事實之爭辯，或
    對原確定判決採證認事職權之行使，任意指摘，或對法院依
    職權取捨證據持相異評價等情，法院即使審酌上開證據，亦
    無法動搖原確定判決，自非符合此條款所定提起再審之要件
    （最高法院106年度台抗字第838號裁定意旨參照）。
五、經查：
  ㈠本院108年度上易字第809號確定判決（下稱原確定判決）依
    再審聲請人之供述、告訴人鄭元綺、證人楊芳甄之證述、臉
    書網頁留言資料影本等證據，並說明依再審聲請人所供及告
    訴人鄭元綺所證，再審聲請人在臉書網頁上發表：「剛好是
    朋友辣，但只有鄭小姐會借錢，而且借了不還，還要殺我」
    、「她真的有說要殺我，不過我們沒去海邊，沒機會讓她拿
    刀子追」及「但是當她說要殺你……」等文字，使不特定網路
    使用者得共見共聞其所發表之言論內容，既然具體指述告訴
    人鄭元綺有為恐嚇之犯罪行為，係「事實陳述」之言論，自
    屬「誹謗」行為探討之範疇，再審聲請人認其言論係就「可
    受公評之事」而為「適當之評論」，顯有誤會；且再審聲請
    人臉書網頁上發表上揭留言，使不特定網路使用者得共見共
    聞其所發表之言論內容，主觀上顯有將所載述內容散布於眾
    之意圖，客觀上亦屬散布文字指摘足以毀損他人名譽，故再
    審聲請人上開所為顯已該當於刑法第310條第2項之散布文字
    誹謗之構成要件；又依再審聲請人所供及告訴人鄭元綺、證
    人楊芳甄所證，暨原審勘驗再審聲請人所提出之其與告訴人
    鄭元綺對話錄音光碟內容，且觀諸證人楊芳甄於106年3月18
    日下午2時6分在臉書網頁張貼之內容，再審聲請人散布上開
    毀損他人名譽之文字具有「實質惡意」，其並無相當理由確
    信所指摘之「告訴人要殺我」之事為真實，或乃其親身經歷
    可言。綜觀本案卷證，再審聲請人未能提出任何資料憑信，
    亦未有何查證動作，即率爾以文字在臉書網頁載寫前揭言論
    ，顯存有惡意或重大輕率情形，堪認再審聲請人主觀上確有
    誹謗告訴人鄭元綺之故意，尚難依刑法第310條第3項之規定
    不予處罰。是再審聲請人所辯當屬臨訟卸責之語，委無足採
    ，並於原確定判決理由欄內詳細敘明所憑之依據與得心證之
    理由，有原確定判決即本院108年度上易字第809號判決在卷
    可憑（見本院卷第35至48頁）。
　㈡聲請再審意旨雖指鄭元綺、楊芳甄所為證述均為虛偽，楊芳
    甄並與鄭元綺串通，其等所言不實云云，然再審聲請人未提
    出可證明告訴人鄭元綺、證人楊芳甄之證言係不實之證述，
    或其刑事訴訟不能開始或續行非因證據不足，而足以證明原
    確定判決所引為裁判基礎之告訴人鄭元綺、證人楊芳甄之證
    言係屬虛偽，則聲請再審意旨所敘僅為再審聲請人對不利於
    己之證據所為之主觀臆斷，並無原確定判決所憑證言已證明
    其為虛偽之情形，核與刑事訴訟法第420條第1項第2款及第2
    項聲請再審事由之要件不符。
  ㈢再審聲請人雖於本院訊問時提出其與楊芳甄臉書對話照片16
    張為新證據，欲證明楊芳甄在爆料公社所提出之澄清均係由
    鄭元綺所指示云云，然原確定判決理由欄內已詳述：「觀諸
    楊芳甄於106年3月18日下午2時6分在臉書網頁張貼之內容係
    ：「我是本篇事主的好朋友，想要在此以中立第三人替她平
    反……3.小明那時真的很勤奮的跑展場送我朋友禮物，說真的
    有時粉絲送的禮物收也不是不收也不是，而小明因為敗訴，
    加上得不到女方的回應，就開始在展場sg間四處講一些謊話
    、狗血劇情，例如：我朋友揚言要殺他，或我朋友把他追到
    岸邊拿刀子壓住他脖子揚言要不給他錢就殺他……等劇情」之
    文字，可知楊芳甄係講述其所聽聞到被告於展場有傳述告訴
    人要殺被告之不實訊息，而非告訴人自身講述要殺被告等語
    ，核與事後被告於臉書網頁散布之：「剛好是朋友辣，但只
    有鄭小姐會借錢，而且借了不還，還要殺我」、「她真的有
    說要殺我，不過我們沒去海邊，沒機會讓她拿刀子追」及「
    但是當她說要殺你……」等文字相符，坐實被告確曾散布類此
    不實之言論。被告卻執此抗辯，主客異位，反指告訴人曾揚
    言要殺其云云，實難憑此認為被告有相當理由確信所指摘之
    「告訴人要殺我」之事為真實，或乃其親身經歷可言。」等
    語，且依再審聲請人所提出之照片內彼等對話內容自形式上
    觀察，顯與原確定判決所認定之犯罪事實無何關聯，不論單
    獨或與先前之證據綜合判斷，均無法產生合理懷疑，不足以
    動搖原確定判決所認定之事實，而不能據為聲請再審之原因
    ，自無准予再審之餘地。
　㈣至再審聲請人雖聲請傳喚楊芳甄證明係受告訴人鄭元綺指示
    ，然原確定判決已於判決理由貳、一、㈣詳敘不傳喚證人楊
    芳甄之理由，再審聲請人對原確定判決業已詳為說明並審酌
    之事項再事爭執，並不影響再審聲請人成立本案犯罪之事實
    ，不論單獨或與先前之證據綜合判斷，自形式上觀察，亦仍
    不足以動搖原確定判決而對再審聲請人為更有利判決，並核
    與刑事訴訟法第420條第1項第6款新證據所須具備之「確實
    性」要件尚屬有間。況再審聲請人所引之上開證據及主張多
    無非係就原確定判決已明白論斷審酌之事項、依職權取捨證
    據等，再為爭執，且其所提出之事證縱予以單獨或與先前之
    證據綜合判斷，亦不足以動搖原有罪確定判決，而得為再審
    聲請人無罪、或免訴、或輕於原確定判決所認定之罪名，復
    核與刑事訴訟法第420條第1項第6款規定之要件不符。原確
    定判決就如何認定再審聲請人有前揭犯行，併再審聲請人所
    辯各節如何不足為採，俱已依憑卷證資料，逐一詳加說明指
    駁如前，所為論斷，核無違反客觀存在之經驗法則及論理法
    則。
五、綜上所述，再審聲請人未提出原確定判決所憑之告訴人鄭元
    綺、證人楊芳甄證言係虛偽，且無再傳喚證人楊芳甄之必要
    ，又再審聲請人提出與證人楊芳甄之對話照片之新證據，不
    論單獨或結合先前已經存在卷內之各項證據資料，予以綜合
    判斷觀察，均無法產生合理懷疑，不足以動搖原確定判決認
    定之事實，而認再審聲請人應受輕於原確定判決所認罪名，
    是再審聲請人之聲請核與刑事訴訟法第420條第1項第2、6款
    規定之再審事由均不合，應予駁回。
據上論斷，應依刑事訴訟法第433條、第434條第1項，裁定如主
文。
中　　華　　民　　國　　109 　年　　11　　月　　20　　日
　　　　　　　　　刑事第二十三庭  審判長法　官  許永煌
　　　　　　　　　　　　　　　　　      法　官  雷淑雯
　　　　　　　　　　　　　　　　　      法　官  黃美文
以上正本證明與原本無異。
不得抗告。
                                        書記官  林盈伸
中　　華　　民　　國　　109 　年　　11　　月　　20　　日